【裁判字號】    91,訴,1034
【裁判日期】    920423
【裁判案由】    拆屋還地
【裁判全文】
臺灣彰化地方法院民事判決                        九十一年度訴字第一○三四號
    原      告  丙○○
    訴訟代理人  張良銘律師
    複代理人    甲○○
    被      告  丁○○
    訴訟代理人  楊錫楨律師
    複代理人    乙○○
右當事人間請求拆屋還地事件，本院判決如左：
    主      文
原告之訴及假執行之聲請均駁回。
訴訟費用由原告負擔。
    事      實
甲、原告方面：
  一、聲明：(依原告九十二年三月七日準備書狀之聲明記載)
    (一)被告應將坐落彰化縣大村鄉○○段第一五二地號土地，如鈞院民國 (下同)
        九十一年十一月二十六日複丈成果圖所示Ａ部分面積七二平方公尺，Ｂ部分
        面積五九平方公尺之地上建築物，及甲至乙之水泥磚圍牆長四三公尺、寬０
        ．五公尺、高一．八公尺拆除，並將該土地全部面積０．０九一七公頃交還
        原告。
    (二)訴訟費用由被告負擔。
    (三)第一項判決請准供擔保宣告假執行。
  二、陳述：
    (一)坐落彰化縣大村鄉○○段第一五二地號土地為原告與訴外人賴林等人共有，
        被告無正當權源，竟在其上建屋占用土地，迭經原告請求被告遷離，被告均
        置之不理，原告不得已提起本訴。
    (二)對被告抗辯之陳述：
    １、原告否認被告提出該買賣契約書及原告印文之真正，且原告自幼有綽號「蘋
        果」，地方上甚少人知道真名，更無人稱呼原告為「賴文派」，被告提出之
        買賣契約記載出賣人為賴文派，乃不應有之現象。
    ２、系爭買賣契約之出賣人有六人，各人出賣之應有部分有多少，價款如何分配
        均未記載，顯然違背常理。況依民法第八百十九條第二項規定，共有物之處
        分應經全體共有人之同意，被告自承其提出買賣契約書之出賣人六人並非當
        時土地之全體共有人，則依該契約書所載，出售者為土地所有權之全，亦與
        法律規定不符。
    ３、原告及訴外人賴文雄就系爭土地之繼承登記於五十三年二月二十日已辦理完
        畢，於五十三年十月四日訂立系爭買賣契約時當無另在買賣契約書上記載「
        賴坤之繼承人」之理。至被告抗辯稱原告姓名係當時代書誤寫云云，但代書
        為職業土地登記代理人，豈有辦理買賣時未請領土地登記簿謄本供核對之理
        ？況該契約書無見證人，無代書姓名，更無任何出賣人親筆簽名或按指印，
        亦無交付所有權狀，有違常理，顯非真正。
    ４、被告雖以紙張年代久遠而主張其為真正，但年代久遠之紙張不難找，甚且偽
        造之，若文書久年以後即認為真正，恐社會紛擾更甚矣。
    ５、被告抗辯確有買賣系爭土地之事實，豈有多年來不請求辦理所有權移轉登記
        之理？
  三、證據：提出地籍圖謄本一件、土地登記謄本一件及戶籍謄本一件為證。
乙、被告方面：
  一、聲明：如主文所示，被告願供擔保請准免為假執行。
  二、陳述：
    (一)系爭土地係由原告及其他共有人於五十三年間出賣予被告，其中出賣人「賴
        文派」是原告姓名之台語發音，系爭土地雖尚未辦理所有權移轉登記，但依
        該買賣契約關係，被告就系爭土地仍為有權占有。
    (二)原告雖否認不動產買賣契約書及原告印文之真正，因該私文書之年代久遠，
        除原告以外其他出賣人及代筆之代書多已亡故，致不能直接證明為真正，但
        依用紙之格式及老舊程度，俱非今可取得，且系爭土地全部若非出賣予被告
        ，原告及其他共有人人多達十三人，何以長久不曾主張權利，容許被告占有
        使用系爭土地全部近四十年而無異議？況私文書如係遠年舊物，另行舉證困
        難者，法院即得依經驗法則，並斟酌全辯論意旨，以判斷其真偽。
    (三)依不動產買賣契約書之「賴文派」印文為「丙○○」者，足以證明該等文件
        確非偽造，因該印文「賴文派」始為正確，「賴文派」則為代書誤繕，倘該
        文件係偽造，印文應同為「賴文派」，始合常理，足認該不動產買賣契約書
        為真正。
    (四)系爭買賣契約之出賣人共有丙○○、賴灶、賴地課、賴萬松、賴煙、賴武等
        六人，並非全屬當時土地登記簿謄本登記之所有人 (當時登記之所有人為賴
        鎗、賴元、賴參、賴林、賴武、賴文雄、丙○○)，該文書若係偽造，應以
        土地登記簿謄本記載之所有人為出賣人，較符合實際，不必偽造他人為出賣
        人反生爭議。
    (五)系爭土地登記所有人賴林、賴元、賴鎗、賴武迄今均未辦理繼承登記，其中
        賴鎗、賴武部分均遭代管之事實，足證系爭買賣契約之出賣人賴林之繼承人
        賴灶、賴元之繼承人賴煙、賴鎗之繼承人賴萬松及賴武確於五十三年十月四
        日與被告簽訂系爭買賣契約，否則以賴林在系爭土地之應有部分六分之一，
        其等繼承人豈有放棄繼承登記而得處分系爭土地權利之機會？顯然賴林之繼
        承人明知系爭土地已出賣予被告之事實而不願主張，故系爭買賣契約為真正
        。
    (六)系爭買賣契約書有買賣價金新台幣一萬八千元之約定，買賣雙方就標的物及
        價金既互相同意，買賣契約即已成立，且該契約書如果是偽造，被告如何能
        將一份偽造之文件保留四十多年始提出？
    (七)民法第八百十九條第二項係針對物權行為而規定，非指債權契約，本件買賣
        契約書之出賣人六人雖非當時土地之全體共有人，仍不影響該土地買賣契約
        之債權法律之效力，何況原告為買賣契約之出賣人之一，被告仍得據該買賣
        契約之債權關係對抗原告，而主張有合法之占有權源。
    (八)系爭買賣契約特別事項記載「出賣人應負責辦理繼承登記後，限于登記履行
        期日應將產權移轉登記證件交出買受人以便共同聲請登記」，故被告之所以
        遲遲無法辦理所有權移轉登記，乃因部分出賣人違反前開特別事項條款未辦
        理繼承登記所致，非如原告所稱無買賣關係，未請求辦理所有權移轉登記。
  三、證據：提出不動產買賣契約書影本一件及舊式土地登記簿謄本影本一件為證。
丙、本院依職權囑託彰化縣員林地政事務所指派測量員會同本院及兩造勘測系爭土地
    ，並命測量員繪製複丈成果圖送院。
    理      由
一、本件原告起訴主張系爭土地為原告與訴外人賴林等人共有，被告無正當權源，竟
    在其上建屋占用土地，迭經原告請求被告遷離，被告均置之不理等情。被告則以
    系爭土地於五十三年十月四日由原告及其他共有人出賣予被告，其中出賣人「賴
    文派」是原告姓名之台語發音，系爭土地雖尚未辦理所有權移轉登記，但依該買
    賣契約關係，被告占有使用系爭土地有合法正當權源等語置辯。
二、原告主張系爭土地為原告與訴外人賴林等人共有，目前為被告占有建屋使用之事
    實，已據其提出地籍圖謄本一件及土地登記謄本一件各在卷為憑，核屬相符，亦
    為被告不爭執，且經本院依職權囑託彰化縣員林地政事務所指派測量員於九十一
    年十一月二十六日上午會同本院及兩造勘測系爭土地屬實，製有勘驗筆錄及複丈
    成果圖各一件在卷可按，是原告此部分之主張自堪信為真實。
三、按各共有人對於第三人，得就共有物之全部為本於所有權之請求。但回復共有物
    之請求，僅得為共有人全體之利益為之。民法第八百二十一條定有明文。又各共
    有人對於第三人，得就共有物之全部，為本於所有權之請求，固為民法第八百二
    十一條所明定，惟對於無權占有或侵奪共有物者，請求返還共有物之訴，依同法
    條但書之規定，並參照司法院院字第一九五０號解釋，應求為命被告向共有人全
    體返還共有物之判決，不得請求僅向自己返還，其請求僅向自己返還者，應將其
    訴駁回 (最高法院三十七年上字第六七０三號及四十一年台上字第六一一號判例
    意旨參照)。本件系爭土地為原告與訴外人賴林、賴元、賴鎗、賴武、賴國儀、
    賴尤秀卿、賴國洲、賴國安、賴麗華、賴麗敏、賴地課、吳蕭蘭等十二人所共有
    乙節，已據原告自承在卷，並提出系爭土地登記謄本一件足憑，而原告既認為被
    告無權占有系爭土地，並建屋使用，其起訴請求被告拆屋還地，自應請求被告向
    共有人全體返還共有物即系爭土地全部，始為適法。詎原告於九十二年三月七日
    提出準備書狀「更正」訴之聲明第一項為「將該土地全部面積０．０九一七公頃
    交還原告」，核與原告於九十一年九月二十日起訴時訴之聲明「並將土地交還原
    告及其餘共有人」有別，故原告於九十二年三月七日準備書狀既將聲明更正為請
    求被告僅向自己返還系爭土地全部，依首揭法條規定及最高法院判例意旨，原告
    之請求於法不合，應予駁回。另原告之訴已經駁回，其假執行之聲請自失所依據
    併駁回之。
四、結論：本件原告之訴為無理由，並依民事訴訟法第七十八條判決如主文。
中      華      民      國    九十二    年      四      月    二十三    日
                                    臺灣彰化地方法院民事第一庭
                                        法      官    林    金    灶
右為正本係照原本作成。
如對本判決上訴，應於判決送達後二十日內向本院提出上訴狀。
中      華      民      國    九十二    年      四      月    二十三    日
                                        法院書記官    莊    何    江


司法院資訊處製作；財團法人民間司法改革基金會備份。
